【裁判字號】    94,上易,644
【裁判日期】    950110
【裁判案由】    業務侵占
【裁判全文】
臺灣高等法院高雄分院刑事判決         94年度上易字第644號
    上訴人  臺灣高雄地方法院檢察署檢察官
    被  告      甲○○
  選任辯護人    王家鈺    律師
上列上訴人因被告業務侵占案件，不服臺灣高雄地方法院94年度
易字第961 號中華民國94年 8月10日第一審判決（起訴案號：臺
灣高雄地方法院檢察署92年度偵字第3459號），提起上訴，本院
判決如下：
    主  文
原判決撤銷。
甲○○意圖為第三人不法之所有，而侵占對於業務上所持有之物
，處有期徒刑壹年。
    事  實
一、甲○○係玉璽建設股份有限公司（下稱玉璽公司）之負責人
    ，為從事業務之人，明知玉璽公司所興建位於高雄市○鎮區
    ○○路20號之「玉璽天下大廈」，於民國（以下同）87年10
    月6 日竣工後，由甲○○於87年11月2 日在高雄銀行文化中
    心分行以「玉璽天下管理委員會」名義所開設之活期存款帳
    號000000000000號帳戶，並存入提列之玉璽天下大廈公共管
    理基金新台幣（下同）292 萬1 千8 百55元，係為購買該大
    樓之承購戶所提撥之公共基金，屬於當時購買該大樓之全體
    承購戶所共有，非經購買該大樓之全體承購戶會議決議，不
    得任意處分該公共基金，竟意圖為第三人即玉璽公司不法之
    所有，於87年11月3 日取得高雄銀行之存款證明書，用以持
    向高雄市政府工務局申請核發使用執照後，即於翌日即87年
    11月3 日將前開帳戶中之292 萬元提領並轉入玉璽公司於高
    雄銀行帳號000000000000號之帳戶內，由該公司使用，而對
    於其業務上所持有他人之物，予以侵占，使當時購買該大樓
    之全體承購戶因而受損。嗣該大廈管理委員會成立後，經主
    任委員傅沛泳向相關單位查詢後，始發覺上情。
二、案經玉璽天下大廈管理委員會及傅沛泳訴由台灣高雄地方法
    院檢察署檢察官偵查起訴。
    理  由
一、訊之被告甲○○固不否認有將上開公共基金於存入後之翌日
    領出匯入玉璽公司，作為玉璽公司營運使用，惟堅決否認有
    何侵占犯行，辯稱：該公共基金係玉璽公司所有，因存款戶
    名是玉璽公司，在未移交玉璽天下管理委員會之前，該公共
    基金之所有權當然屬於玉璽公司所有，我並未侵占，因為當
    時玉璽天下的管委會還沒有成立，我提出這些錢是因為沒有
    辦法付錢給承包商及公司員工薪資，所以才將其中的292 萬
    元轉到公司云云。惟查：
（一）上列侵占管理基金之事實，業據告訴人及代理人分別於偵
      查中、原審及本院指訴綦詳，而「玉璽天下大廈」於87年
      10月6 日竣工後，由被告甲○○於87年11月2 日在高雄銀
      行文化中心分行以「玉璽天下管理委員會」名義所開設之
      活期存款帳號000000000000號帳戶，並存入提列之玉璽天
      下大廈公共管理基金新台幣292 萬1 千8 百55元等情，除
      據被告甲○○供明在卷，並有高雄銀行存款存入憑條、存
      款證明書、玉璽天下管理委員會公寓大廈管理條例公共基
      金計算表、玉璽天下管理委員會印鑑卡各1 份在卷可稽（
      見90年度發查字第5971號卷第7 至10頁）。又被告甲○○
      取得存款証明用以申請該大廈之使用執照後，旋即於翌日
      即87年11月3 日將前開帳戶中之292 萬元提領並轉存入玉
      璽公司於高雄銀行帳號000000000000號之帳戶內，此亦有
      高雄銀行存款取款條可憑（見90年度發查字第5971號卷第
      11頁）。又查大廈管理委員會則雖係在被告甲○○設前開
      帳戶提列公共基金後才成立，惟依公寓大廈管理條例第18
      條第1 項第1 款、第2 項、第3 項規定：「公寓大廈應設
      置公共基金，其來源如下：起造人就公寓大廈領得使用執
      照1 年內之管理維護事項，應按工程造價一定比例或金額
      提列」「依前項第1 款規定提列之公共基金，起造人於該
      公寓大廈使用執照申請時，應提出已於金融業者設立專戶
      儲存之證明；並於成立管理委員會或選任管理負責人後移
      交之。同款所稱比例或金額，由中央主管機關定之。本項
      所稱金融業者，準用票據法第4 條第2 項規定。公共基金
      應設專戶儲存，並由管理負責人或管理委員會負責管理。
      其運用應依區分所有權人會議之決議為之」。另依臺灣省
      政府建設廳85年6 月25日（85）建四字第625919號發文檢
      送之：內政部營建署研商「公寓大廈管理條例之公共基金
      應如何於金融業者設立專戶儲存」會議紀錄結論（參見臺
      灣省政府公報85年秋字第7 期18至19頁）：「1.公寓大廈
      管理條例公布施行後，依條例第18條規定，起造人應提撥
      公共基金者，應以起造人或起造人之代表人（起造人2 人
      以上時）名義開戶，並註明為○○公寓大廈（社區）公共
      基金。2.公共基金於起造人移交管理委員會或管理負責人
      時，應將原帳戶結清另開新存戶辦理移交。3.公共基金由
      公寓大廈管理委員會或管理負責人管理時，依財政部金融
      局84年8 月2 日台融局（一）字第84348119號函釋規定辦
      理，並註明為○○公寓大廈（社區）公共基金。」，足見
      公共基金應以起造人或起造人之代表人名義開戶，並註明
      為○○公寓大廈（社區）公共基金，始得申請使用執照，
      且不得因個人事由為讓與、扣押、抵銷或設定負擔（見該
      條例第19條），並於起造人移交管理委員會或管理負責人
      時，應將原帳戶結清另開新存戶辦理移交，故該公共基金
      既係由起造人開戶，提撥後即屬當時全體承購之住戶公同
      共有，而由起造人保管，於大廈管理委員會成立或選任管
      理委員會負責人之後移交之，是該基金既已成立，即已脫
      離原提出人。
（二）由上觀之，本件該大廈之公共管理基金依法需由被告甲○
      ○之玉璽公司至銀行開戶提列，而提列後之公共管理基金
      即屬購買該大樓之當時全體承購戶所公同共有，已不再屬
      於玉璽公司所有甚明。在上開公共管理基金移交大廈管理
      委員會之前，係由被告甲○○之玉璽公司代為保管，亦即
      提列後之公共管理基金，係被告甲○○業務上所持有之他
      人之物，至為明確。被告甲○○未經該大廈當時全體承購
      戶之同意，逕行提領挪用，即難辭其業務侵占之罪責。
  綜上所述，該基金既已成立，即已脫離原提出人，而屬他人之
  基金（一般基金會亦同），被告甲○○所辯上情，無非卸責之
  詞，不足採信，其犯行已堪以認定。
二、被告甲○○係玉璽公司之負責人已据其陳明在卷，其為從事
    業務之人，核被告甲○○所為，係犯刑法第336 條第2 項之
    業務侵占罪。
三、原審未查，遽諭知無罪，尚有未洽，檢察官上訴意旨指摘原
    判決不當，為有理由，自應由本院將原判決撤銷改判。審酌
    被告甲○○因經濟不景氣，導致公司資金週轉困難，才觸犯
    刑章，其侵占玉璽天下當時全體承購戶之基金達292 萬元，
    金額非少，使該大廈全體住戶受損，迄今仍未和解理賠等一
    切情狀，爰量處有期徒刑1 年。
據上論結，應依刑事訴訟法第369 條第1 項前段、第364 條、第
299 條第1 項前段，刑法第336 條第2 項，罰金罰鍰提高標準條
例第1條前段，判決如主文。
本案經檢察官陳國全到庭執行職務。
中    華    民    國    95    年    1    月    10    日
                  刑事第六庭  審判長法  官  王憲義
                                    法  官  李璧君
                                    法  官  張盛喜
以上正本證明與原本無異。
不得上訴。
中    華    民    國    95    年    1     月    10    日
                                    書記官  林明威
附錄：本判決論罪科刑法條：
刑法第336條第2項
對於業務上所持有之物，犯前條第1 項之罪者，處6 月以上5 年
以下有期徒刑，得併科3千元以下罰金。


司法院資訊處製作；財團法人民間司法改革基金會備份。
